最高法院民事判決　　　　　　　　　　　　　　　八十八年度台上字第一四四五號
　　上　訴　人　甲○○
　　訴訟代理人　楊振芳律師
　　被 上訴 人　乙○○
　　　　　　　　丙○○
　　共　　　同
　　訴訟代理人　洪修三律師
右當事人間請求除去妨害土地所有權等事件，上訴人對於中華民國八十七年七月二十
日台灣高等法院台中分院第二審判決（八十六年度上字第八三六號），提起上訴，本
院判決如左：
    主  文
原判決廢棄，發回台灣高等法院台中分院。
    理  由
本件原審維持第一審所為上訴人敗訴之判決，駁回上訴人之上訴，無非以：被上訴人
主張，伊所有坐落彰化縣員林鎮○○段第一五七之二三號建地面積一七平方公尺，其
中如第一審判決附圖（下稱附圖）所示Ｂ部分面積一平方公尺及Ｃ部分面積七平方公
尺，遭上訴人無權占用在其上建有地上物之事實，業據勘驗現場並經彰化縣員林地政
事務所測量明確，製有勘驗筆錄、略圖及複丈成果圖在卷可稽，復為上訴人所不爭執
。另經第一審調閱上訴人所有之門牌員林鎮博愛巷三○號房屋申請建造執照之相關案
卷結果，其建築基地為彰化縣員林鎮○○段第一五七之一號土地，並非以被上訴人所
有系爭土地為其建築基地；亦未見被上訴人之被繼承人張清圳有出具「土地使用同意
書」，有該案卷影本在第一審卷可稽。難認被上訴人之被繼承人張清圳曾同意上訴人
使用系爭土地。又上訴人目前無權占用系爭土地之建物，其中Ｃ部分結構為一樓磚造
暨二樓鐵架造，應屬事後加蓋，至Ｂ部分雖為加強磚造三層樓，惟其非主要樑柱，如
加以拆除，應無破壞主體結構或造成危險之虞。再系爭第一五七之二三號土地面積為
一七平方公尺，遭上訴人占用八平方公尺後，被上訴人要難利用其餘之九平方公尺空
地，則被上訴人請求上訴人返還遭占用之八平方公尺土地，誠與「無益於己，徒害於
人」之權利濫用行為有間。從而，被上訴人依民法第七百六十七條規定，請求上訴人
將上開無權占用土地上之地上物拆除，將土地交還被上訴人，為有理由，應予准許等
詞。為其判斷之基礎。
按權利之行使，是否以損害他人為主要目的，應就權利人因權利行使所能取得之利益
，與他人及國家社會因其權利行使所受之損失，比較衡量以定之。倘其權利之行使，
自己所得利益極少而他人及國家社會所受之損失甚大者，非不得視為以損害他人為主
要目的，此乃權利社會化之基本內涵所必然之解釋（本院七十一年台上字第七三七號
判例參照）。查，上訴人辯稱，上訴人房屋占用被上訴人之系爭土地祇有八平方公尺
，非但面積狹小，呈Ｌ之不規則形，且與被上訴人所有之其他土地不相鄰，其收回土
地，連同未被占用之Ａ部分土地，整體而言屬畸零地，非但無法用以建屋，要作其他
用途亦甚困難；反觀若拆除Ｂ、Ｃ部分房屋，則整棟三層樓房之牆壁結構均將破壞有
傾頹之虞，對上訴人及社會經濟，均有極大之不利影響，若被上訴人拒絕上訴人以合
理之價格向其購買，堅持要拆屋還地，實有權利濫用之情形（見第一審卷第四九頁背
面至第五○頁、原審卷第五七頁）。茍被上訴人欲收回之土地，連同未被占用之Ａ部
分，整體係畸零地屬實，則其因權利行使所能取得之利益，與上訴人因其權利行使所
受之損失，比較衡量之下，其所得利益較上訴人所受之損失為少時，是否不得視為以
損害他人為主要目的之權利濫用，非無審酌之餘地。原審未細心勾稽詳為審酌，遽為
上訴人不利之論斷，自欠允洽。上訴論旨，指摘原判決不當，求予廢棄，非無理由。
據上論結，本件上訴為有理由，依民事訴訟法第四百七十七條第一項、第四百七十八
條第一項，判決如主文。
中      華      民      國    八十八    年      七      月      二      日
                              最高法院民事第三庭
                                  審判長法官  范  秉  閣
                                        法官  朱  建  男
                                        法官  曾  煌  圳
                                        法官  許  澍  林
                                        法官  鄭  玉  山
      右正本證明與原本無異
                                              書  記  官
中      華      民      國    八十八    年      七      月     十三     日
